【裁判字號】    88,易,1643
【裁判日期】    890815
【裁判案由】    偽造文書
【裁判全文】
臺灣臺北地方法院刑事判決                        八十八年度易字第一六四三號
    公  訴  人  臺灣臺北地方法院檢察署檢察官
    被      告  甲○○
                丙○○
                丁○○
                戊○○
   右二人共同
   選任辯護人   黃啟倫
                王乃民律師
   被      告   乙○○
右列被告因偽造文書案件，經檢察官提起公訴（八十七年度偵字第一九三五五號），
本院判決如左：
    主  文
甲○○、丙○○、丁○○、戊○○、乙○○均無罪。
    理  由
一、公訴意旨略以：被甲○○係天大企業有限公司（下稱天大公司）之負責人，因公
    司財務週轉需要，其本人曾多次向己○○借款，嗣於民國八十七年四月間，甲○○又持其母即被告吳增續所簽發、發日八十七年四月二十七日，到期日為同年七
    月二十日、面額三百四十萬元之本票一紙，欲再向己○○借款新台幣（下同）二
    百一十萬元，惟因前欠一百三十萬元未還，甲○○即表示其母吳增續所有，坐落
    台北市○○區○○段一小段六二地號之土地一筆（下稱系爭土地），價值上千萬
    元，足供擔保償債務，同年五月二十九日，甲○○再簽發以天大公司為發票人、
    票載發票日為同年七月二十九日、面額二百一十萬元支票一紙，交付予己○○，
    己○○認為債權已足確保，遂於同年五月二十九日、六月四日，預扣利息後將款
    項分二筆交付予甲○○。然屆期甲○○無力還款，又恐其母吳增續之前開土地遭
    債權人查封拍賣，竟與其母吳增續、被告即其姐乙○○、被告即其妹夫戊○○及
    被告即其友人丁○○共同意圖損害己○○之債權，於八十七年八月十三日下午，
    至台北市○○○路一六五號十一樓陳松鈴律師事務所，由吳增續將通謀虛偽簽署
    之協議書、本票等債權憑證，交付予丁○○、戊○○及乙○○，旋至台北市○○
    路一八二之五號二樓黃志偉代書事務所，又通謀虛偽簽立抵押權設定契約書，以
    上開土地分別設定額度各為四百萬元、三百五十萬元及三百萬元之本金最高限額
    抵押權予丁○○、戊○○及乙○○，並委由不知情之代書黃志偉，至台北市中山
    地政事務所，申請辦理抵押權設定登記，而使不知情之地政人員將此不實事項登
    載於職務上所掌之土地登記簿上，足以生損害於土地登之正確性及己○○，因認
    被告涉有刑法第二百十四條使公務員登載不實之罪嫌。
二、公訴人認被告甲○○、丙○○、丁○○、戊○○、乙○○涉有共同使公務員登載
    不實罪嫌，無非係以告訴人己○○之指訴及支票、土地登記謄本、本票、協議書
    、抵押權設定契約書、他項權利證利明書，且被告甲○○與丁○○於偵查中對彼
    此間債權債務關係事實之陳述，互有不一；其中被告丁○○持有之天大公司為發
    票人，被告吳增續為背書人之支票二紙，支票上之由銀行簽註之提示交換日期，
    均為八十七年十月十二日，另被告吳增續所簽發之本票一紙，發票日為八十七年
    六月二十二日，到期日為同年七月三十日，且在偵查後始為之，顯係被告甲○○
    、吳增續、丁○○事後偽作；被告乙○○所述借款經過均係其與天大公司間之金
    錢來往，而與吳增續無關，惟其等所簽訂之協議書及抵押權設定契約書，卻將吳
    增續列為債務人等語，為其主要論據。惟訊據被告甲○○、丙○○、丁○○、戊○○、乙○○堅決否認有上揭罪行，皆辯稱：上開抵押權設定並無不實，被告丁○○、戊○○、乙○○確有借款給甲○○等語。
三、按犯罪事實，應依證據認定之，無證據不得推定其犯罪事實；又不能證明被告犯
    罪者，應諭知無罪之判決，刑事訴訟法第一百五十四條、第三百零一條第一項分
    別定有明文。次按刑法第二百十四條之使公務員登載不實罪之構成要件，必須行
    為人主觀上明知為不實之事項，而客觀上有將該不實之事項，使公務員登載於職
    務上所掌之公文書始該當。本件被告甲○○、吳增續確有將吳增續所有之系爭土
    地，分別以四百萬元、三百五十萬元及三百萬元設定最高限額抵押權與被告丁○○、戊○○及乙○○，並委由不知情代書至台北市中山地政事務所，申請辦理抵
    押權登記設定，業已辦理登記完畢，此有台北市中山地政事務所北市中地三字第
    八八六０九０九五００號函所檢附之丁○○、戊○○、乙○○之辦理抵押權設定
    登記案件影本附卷可參。是本件應審酌者，乃被告甲○○、吳增續究竟有無向被
    告丁○○、戊○○、乙○○借款之事實存在。經查：
（一）被告甲○○與丁○○間借款部分：
    1.被告甲○○係天大公司之負責人，因公司財務困難，故於七十六年起即陸續透
      過其妹吳麗卿向共同被告丁○○借款達四百多萬元，業據被告甲○○於審理中
      所自承，核與共同被告丁○○於審理稱供稱：「十多年前開始借款，總計欠款
      四百多萬元」（參本院卷八十八年十月五日訊問筆錄）等語相符，其間被告甲○○亦陸續還款；另被告甲○○於八十五年間，再向共同被告丁○○借款二百
      六十萬元，此亦經被告二人所自承，另被告丁○○亦供稱八十五年之借款二百
      六十萬元，除有部分係其自行匯款與天大公司外，其餘大多均經由吳麗卿代為
      匯款或以現金交付，業據其提出借款明細如下：（１）八十五年八月十五日被
      告丁○○自其於中國信託商業銀行帳號為0000000000000之帳戶
      （下稱中國信託帳戶）提領十一萬元，再於次日自同帳戶提領現金九十九萬元
      （參本院卷八十八年六月十六日被告所提刑事答辯狀被證二之丁○○中國信託
      帳戶存摺），共一百一十萬元，並將其中現金十萬元交付與被告甲○○，其餘
      一百萬元經由吳麗卿之中國信託帳戶匯入天大公司帳戶華南銀行積穗分行（參
      本院卷八十五年八月十五日刑事答辯狀被證三），甲○○則交付卷附支票號碼
      為ＳＢ0000000金額為一百一十萬元之支票乙紙與被告丁○○。（２）
      被告丁○○另於八十五年八月十九日自上開中國信託帳戶提領十萬元（參本院
      卷八十八年六月十六日刑事答辯狀被證二），並電匯至天大公司上開帳戶（參
      八十八年六月十六日刑事答辯狀被證三）；再於八十五年八月廿九日自被告丁○○上開帳戶提領九十萬元（參本院卷八十八年六月十六日刑事答辯狀被證二
      ），並將其中八十萬元電匯至天大公司上開帳戶（參本院卷八十八年六月十六
      日刑事答辯狀被證三），其餘十萬元直接交付與甲○○，而甲○○則交付被告
      丁○○支票號碼為ＳＢ0000000，票面金額為一百萬元之支票。（３）
      被告丁○○於八十五年九月九日自其上開帳戶提領現金四十六萬五千元（參本
      院卷八十八年六月十六日刑事答辯狀被證二），再加上原有之三萬五千元，共
      計五十萬元，電匯至天大公司上開帳戶（參本院卷八十八年六月十六日刑事答
      辯狀被證三），以上提款及匯款手續均係委由被告丁○○同事即甲○○之妹吳
      麗卿代為辦理，而甲○○則交付被告丁○○支票號碼為ＳＢ0000000，
      票面金額為五十萬元之支票，且即因丙○○表示願擔保債務故均由丙○○於上
      開三紙支票背書。是被告丁○○自八十五年間共借給甲○○約二百七十萬元，
      此有被告丁○○所提出其於中國信託帳戶明細影本、中國信託商業銀行匯出匯
      款備查簿影本（下稱匯款備查簿）一份及華南商業銀行積穗分行八十八年十月
      一日（華穗存）字第一一九號函所附之天大公司（帳號0000000000
      0）八十五年、八十六年、八十七年之匯入款明細表（以下稱華南銀行積穗分
      行之天大公司匯入款明細表）可參，且經本院仔細核對被告丁○○之中國信託
      帳戶明細表、匯款備查簿及匯款明細表，除被告丁○○以現金方式交付甲○○
      之金額外，其他如匯款金額、匯款日期、匯款人皆為吳麗卿、匯入帳戶皆為天
      大公司於華南銀行積穗分行帳號00000000000號帳戶，亦足證被告
      丁○○所辯稱確有借款予被告甲○○之事屬實。
    2.另被告甲○○又供稱於八十七年五月間向丁○○借款一百二十萬元，且約定利
      息二分，後來因長期借款降為一分半，核與共同被告丁○○供稱：「八十七年
      有零星借約一百二十二萬」等語相符（參本院卷八十八年十月五日訊問筆錄）
      。另共同被告甲○○於八十八年七月六日於本院審理時供稱：「．．．最後一
      筆四、五十萬元，八十七年七月底八月初借款，是用口頭借的，沒開支票，錢
      是用電匯的」等語。查共同被告甲○○於八十七年六月二十二日與被告丁○○
      結算後，再於八十七年七月十日向被告丁○○調借四十萬元，此亦有丁○○之
      中國信託帳戶存摺往來明細影本存摺可證。綜上所述，被告丁○○與共同被告
      振茂就其往來之借貸金額、時間、約定利息均大致相符，且亦能提出相關之匯
      款證明文件，二人間並無公訴人所指對借款時間、約定利息所述不一之情形，
      足證二人間確有債權債務關係存在。
    3.又被告甲○○交付與丁○○之上揭三紙支票，經本院函查華南銀行積穗分行是
      否係該行於八十五年間所核發，華南銀行函覆稱：「經查天大企業有限公司所
      開立之支票號碼ＳＢ0000000、ＳＢ0000000之支票，為本行於
      八十五年間核發之支票，另支票號碼ＳＢ0000000非本行核發之支票。
      （因本院函詢將為ＳＢ0000000誤繕為ＳＢ0000000，致該函答
      稱非該行核發之支票，後經本院電話洽洵，華南銀行亦證實票ＳＢ00000
      00支票亦為該行於八十五年所核發，有電話紀錄附卷可參）八十五年之後繼
      續核發支票至八十七年。」，此有華南商業銀行積穗分行八十九年五月二十四
      日（華穗存）字五九號函在卷足憑，益足證共同被告甲○○於八十五年間，確
      因曾向被告丁○○調借金錢，而開立上開支票交付與丁○○，而非被告甲○○
      臨訟捏造，縱於上揭三紙支票提示日距票載發票日三月之久，且係於偵查後始
      提示，惟被告丁○○是否為付款提示乃持票人可自由決定，尚難僅憑此點即認
      該三紙支票是被告事後偽作，故該三紙支票確係被告甲○○為擔保其對被告丁○○之債務所簽發。
（二）被告甲○○與戊○○借款部分：
    1.本案共同被告甲○○及丙○○乃被告戊○○之配偶吳麗卿之兄及母，故長期以
      來，甲○○因其經營之天大公司週轉之需，常向戊○○借調金錢，而丙○○一
      方面出於愛子之心，一方面由於其同為天大公司股東，故常央求被告借款與甲○○，且被告戊○○皆由其妻吳麗卿代為匯款，此業經共同被告甲○○及丙○○於本院審理時供稱（參本院卷八十八年十月五日訊問筆錄）屬實。
    2.被告戊○○貸予甲○○之款項，均係由其配偶吳麗卿自中國信託商業銀行及彰
      化商業銀行電匯至天大公司於華南商業銀行積穗分行之上揭帳戶，其中被告尚
      保留匯款單之部分即已至少達三百九十一萬元以上，業據被告戊○○提出匯款
      回條影本六紙附卷可參（參本院卷八十八年六月十六日刑事答辯狀被證一），
      其詳細日期及金額分別為：八十四年四月二十二日五十萬元、八十六年六月十
      六日二百萬元、八十七年二月十八日十九萬元、八十七年四月二十八日二十萬
      元、八十七年七月九日十五萬元、八十七年七月十日四十八萬元、八十七年七
      月三十一日五萬元、八十七年八月七日三十九萬元，合計為三百九十六萬元，
      且經本院核對該匯款回條影本與上揭華南銀行積穗分行之天大公司匯入款明細
      表後，除八十四年之匯款金額外無記錄外，其餘電匯觡錄，於匯款日期、金額
      、匯款人皆相符。另被告戊○○於本院審理時另稱八十七年八月七日借給被告
      五十萬，其中向國泰人壽借款三十九萬元（參本院卷八十八年七月六日訊問筆
      錄）。查被告戊○○於八十八年八月七日曾貸予共同被告甲○○五十萬元，其
      中三十九萬元係向國泰人籌保險股份有限公司貸款，電匯與天大公司，其餘十
      一萬元係向被告之妹林于暄所借，並由林于暄直接電匯與天大公司，此有國泰
      人壽保險股份有限公司給付明細表影本（參本院卷八十八年六月十六日刑事答
      辯狀被證五）、華南銀行存款往來明細表影本（參本院卷八十八年六月十六日
      刑事答辯狀被證六）及華南銀行積穗分行之天大公司匯入款明細表可參。被告
      戊○○既能提出其與被告甲○○之借款資金往來明細及憑據，且經本院核對後
      均大致相符，足證被告戊○○確有借款予被告甲○○。
（三）被告甲○○與乙○○借款部分：
    1.被告甲○○乃被告乙○○之弟，被告甲○○之天大公司自七十三年間成立時，
      即陸續向被告乙○○借款，此亦經被告甲○○與乙○○二人於審理時所供述在
      卷，，八十三年至八十七年間，皆由被告乙○○直接交付現金或透過其於華南
      銀行永和分行之帳號第000000000000號帳戶電匯至被告甲○○之
      天大公司於華南銀行積穗分行帳號000000000000號之帳戶，被告
      乙○○尚保有電匯資料明細計有：八十五年一月十九日五十萬元、八十五年一
      月三十一日四十五萬元、八十五年四月二十五日五十萬元、八十五年八月二十
      六日五十萬元、八十五年九月二十日六十萬元、八十五年十月二十九日五十二
      萬五千元、八十五年十一月六日五十萬元、八十五年十一月二十六日九十萬元
      、八十五年十二月九日五十萬元、八十五年十二月二十三日十萬元、八十六年
      十月二十八日二十五萬元、八十六年十一月七日四十萬元、八十七年四月二十
      七日四十二萬元、八十七年五月十六日三十萬元、八十七年五月二十二日三十
      二萬元、八十七年五月二十七日四萬元、八十七年七月十三日十萬元、八十七
      年七月二十二日十萬元、八十七年七月三十一日十萬元、八十七年八月十日十
      萬元，合計共七百二十萬五千元，業據被告提出華南銀行匯款申請書（代收入
      傳票）及匯款回條聯影本二十一紙附卷可參，核與被告乙○○與被告甲○○所
      供稱迄今仍欠款七百餘萬元大致相符；另被告甲○○於本院八十七年七月六日
      審理時，亦供稱其與被告乙○○最後一筆借款係在八十七年八月間，借款十萬
      元（參本院卷八十七年七月六日訊問筆錄），經本院核對上揭華南銀行匯款回
      條聯影本後，確有此筆資金往來交易存在。綜上所述，被告乙○○皆能提供其
      與甲○○之匯款單據，且兩人所供述之借款金額亦相吻合，亦足證被告乙○○
      與甲○○確有借款之事實。
    2.被告甲○○既確曾向被告乙○○借款，且其借款之原因皆係因其所經營之天大
      公司營運所需，且被告吳增續為天大公司股東之一，又被告吳增續為乙○○之
      母，其於被告甲○○向乙○○借款時，亦曾出面保證欲以系爭土地作擔保，此
      亦經被告丙○○於本院供述屬實，故雖依乙○○所述借款經過，均係乙○○與
      天大公司間之金錢往來，但被告吳增續既為公司股東，又為被告甲○○之母親
      ，亦曾於借款時出面保證，故其願意為被告甲○○償還所積欠之債務，亦符合
      情理；且於協議書上被告吳增續既承諾願負償還之責，應可解釋為民法上併存
      之債務承擔，故無公訴人所指被告吳增續非債務人之情事。
（四）綜上所述，被告丁○○、戊○○、乙○○確有借貸予被告甲○○，是被告丁○○、戊○○、乙○○三人與被告甲○○及被告吳增續於八十七年八月十二日簽
      訂協議書確認三人之債權為四百萬、三百五十萬、三百萬，並在被告吳增續所
      有系爭土地上設定最高限額抵押權並非不實之事項，參諸前開說明，自與刑法
      第二百十四條使公務員登載不實罪之構成要件有間，此外復查無其他積極證據
      足證被告等有公訴人所指之犯行，自均應為無罪之諭知。
據上論斷，應依刑事訴訟法第三百零一條第一項，判決如主文。
本案經檢察官楊文慶到庭執行職務。
中      華      民      國      八十九      年     八     月    十五    日
                                  臺灣臺北地方法院刑事第二庭
                                        法    官  張  宇  樞
右正本證明與原本無異。
如不服本判決，應於判決送達後十日內，向本院提出上訴狀。
                                        書 記 官  白  孝  慈
中      華      民      國      八十九      年     八     月    十八    日


司法院資訊處製作；財團法人民間司法改革基金會備份。
